【裁判字號】    89,訴,2732
【裁判日期】    900723
【裁判案由】    勞保
【裁判全文】
臺北高等行政法院判決                            八十九年度訴字第二七三二號
                              .
    原      告  乙○○游正雄.
    原      告  丙○○游正雄.
    原      告  丁○○游正雄.
    原      告  戊○○游正雄.
    兼  共  同
    訴訟代理人  甲○○○游正.
    被      告  勞工保險局
    代  表  人  郭芳煜（局長）
    訴訟代理人  己○○
                庚○○
                李美麗
右當事人間因勞工保險殘廢給付事件，原告不服行政院八十九年九月二十五日台八十
九訴字第二八０六六號再訴願決定，提起行政訴訟，本院判決如左：
    主  文
原告之訴駁回。
訴訟費用由原告負擔。
    事  實
甲、經過事實摘要：
  壹、原告之請求：（請求被告作成特定之行政處分）
    一、請求之時間：中華民國（以下同）八十七年十二月二十九日
    二、提出請求之事實經過及其內容：
      Ａ、原告：被繼承人游正雄於上述時間，以因長期於坑內挖掘坑道，吸入大量
          粉塵致罹塵肺症，經財團法人恩主公醫院醫師診斷證明為「塵肺症第三症
          度，肺功能檢查顯示：一秒量2.57l，一秒率77%，全肺量5.65l(108%)，
          運動時血氧飽和度由96%降為93%，故應能從事一般工作，日常生活可自理
          」，向被告申請勞工保險給付之殘廢給付。
      Ｂ、另按勞工保險條例第五十四條第一項「被保險人因職業傷害或罹患職業病
          ，經治療終止後，如身體遺存障害適合殘廢給付標準表規定之項目，並經
          保險人自設或特約醫院診斷為永久殘廢者，依同表規定之殘廢等級及給付
          標準，增給百分之五十，一次請領殘廢補償費」，游正雄經專科醫師診斷
          為塵肺症，係因長期採礦所引起之職業病，依前述法律規定，被告應按原
          告之殘廢等級與給付標準，增給百分之五十。
  貳、原行政處分：
    一、作成之機關：勞工保險局
    二、作成之案號：受理號碼00000000號
    三、作成之時間：八十八年二月八日
    四、作成之理由：
      Ａ、事實的認定上：
          經被告核定原告障害程度，認游正雄之情形屬勞工保險殘廢給付標準表第
          五十二項「胸腹部臟器遺存障害」，殘障等級屬第十二等，給付標準為一
          百五十日，乃依其平均投保薪資新台幣（下同）三六、三九七元，核定給
          付金額為一八一、九八０元。
      Ｂ、法令依據：
        １、勞工保險條例第五十三條及第五十四條。
        ２、勞工保險塵肺症審定準則（民國八十四年七月二十六日公布）  。
  參、訴願前置程序之遵守：
      游正雄申請審議及提起訴願、再訴願，均遭駁回。
乙、兩造聲明：
  壹、原告訴之聲明：
    一、原處分不利於游正雄之部分、原審議決定及一再訴願決定均撤銷。
    二、被告應改依勞工保險殘廢給付標準表內胸腹部臟器障害欄第四十六項、殘障
        標準第三等級、給付標準八四○日，加計職業病補償為一、二六○日，核給
        殘廢給付。
  貳、被告訴之聲明：求為判決駁回原告之訴。
    理  由
甲、游正雄提起本件訴訟後，即於九十年二月三日死亡，原告為其繼承人（當序得受
    領遺屬津貼之人），此有原告提出之戶籍謄本及戶口名簿影本在卷可稽，是其具
    狀承受訴訟，於法核無不合，應予准許。
乙、本院認為兩造當事人關於離職退保後職業災害殘廢給付之爭議，應可集中於以下
    二項主要爭點，茲將本院之判斷說明如下：
  壹、被告核定離職退保後職業災害殘廢給付是否為行政處分
    一、勞工保險給付之對象與時點：
      Ａ、依據勞工保險條例第六條第一項規定：「年滿十五歲以上，六十歲以下之
          左列勞工，應以其雇主或所屬團體或所屬機構為投保單位，全部參加勞工
          保險為被保險人」，是以可知勞工保險給付對象以受雇於投保單位之勞工
          為原則。如勞工退休後，與雇主脫離僱傭關係，並不領工資，則不得申領
          勞保給付。
      Ｂ、又依據勞工保險條例第十九條第一項之規定：「被保險人或其受益人，於
          保險效力開始後，停止前發生保險事故者，得依本條例規定，請領保險給
          付」，保險事故於勞工保險生效期間發生始得申請保險給付。本案系爭之
          職業病殘廢給付保險事故之日，依勞工保險條例第五十四條規定，係被保
          險人治療終止審定成殘或領取職業傷病給付期滿，經診斷為永久不能復原
          之日。
      Ｃ、本件原告已自礦工職務退休，且其審定成殘之日期均在其退保之後，揆諸
          上揭勞工保險條例第六、第十九條第一項及第五十四條之規定，原屬退保
          後之事故，似不得請領保險給付。
    二、「勞保被保險人離職退保後經診斷確定罹有職業病者請領職業災害保險給付
        作業處理原則」係對勞工保險條例從事目的性擴張解釋。
      Ａ、本案原告原不得直接依據勞工保險條例第十九條第一項之文義請求給付，
          已如前述，惟適用結果將使在職期間受職業傷病，但於離職退保之後被診
          斷為永久殘廢或永不能復原之勞工無法申領殘廢給付。基於勞工保險之目
          的在於照顧勞工、分散勞動事故引起之損害，殘廢給付對象應以勞工因傷
          病致殘或無法復原為主要考量，是否於保險效力存續中診斷，不應成為差
          別待遇之標準，此乃基於憲法第七條保障人民平等權之當然解釋（行政程
          序法第六條參照）。
      Ｂ、故現行勞工保險條例第五節關於殘障給付之規定並不周延，而有「隱藏性
          的法律漏洞」，必須由法律適用機關，包括行政機關以及司法機關加以填
          補。行政院勞工委員會於八十七年十一月五日以台八十七勞保三第○五○
          二○七號函發布「勞保被保險人離職退保後經診斷確定罹有職業病者請領
          職業災害保險給付作業處理原則」（以下簡稱「處理原則」，附訴願卷可
          參），即屬行政機關就此法律漏洞，基於維護人民平等受益的權利，擴大
          原有法律之適用範圍（法學方法上稱之「目的性擴張」），使離職退保後
          之勞保被保險人仍得依據勞工保險條例請求職業傷害保險殘廢給付（「處
          理原則」第一、二點參照）。
      Ｃ、因此「處理原則」之性質應屬法律解釋性行政規則，本身並未創設人民額
          外之權利義務，毋寧為對人民既有權利之確認，而勞保事務主管機關本於
          職務監督之權限統一所屬機關對相關法律之解釋，質言之，原告之請求權
          基礎仍為勞工保險條例第五十四、第五十五條關於職業傷病殘廢給付之規
          定。
    三、被告對於被保險人申領殘廢給付之審核為行政處分：
      Ａ、被告對於被保險人申領殘廢給付之審核是否為行政處分涉及原告應採用何
          種訴訟類型，以及訴訟要件是否合致等問題，因此有必要於檢討其他爭點
          前予以審究。
      Ｂ、本院認為申領殘廢給付之核定性質為行政處分，理由如左：
        １、行政處分之意義
            按訴願法第三條第一項的規定：「行政處分，係指中央或地方機關就公
            法上具體事件所為之決定或其他公權力措施而對外直接發生法律效果之
            單方行政行為」（行政程序法第九十二條第一項參照），因此行政處分
            之功能，係直接對人民指出所欲發生之法律效果，在當事人間產生拘束
            力，並且因該行政機關之意思表示，擴充、限制或確認處分機關外部之
            自然人或法人公法上的權利義務關係。
        ２、勞保給付之核定構成行政處分
          ａ、區分公私法之標準，向為行政法實務及學術不斷深究之議題，目前支
              配性之理論係由高權行為說與修正主體說（又稱特別法說）的觀點予
              以綜合判斷，亦即觀察行政法律關係當事人間具有「上下隸屬」或「
              支配服從」的關係，且該法律關係之成立必須以公權力主體為一方當
              事人，一般私人不能為之，此際即可將該法律關係及其所依據之法令
              定性為公法。
          ｂ、按勞工保險條例第六條定有「勞工應‧‧‧全部參加勞工保險為被保
              險人」之規定，第十條第一項規定投保單位「應為其所屬員工辦理投
              保手續‧‧‧」，同條第三項亦賦予保險人（主管機關）查核「投保
              單位勞工人數、工作情況及薪資」及查對「員工或會員名冊、出勤工
              作紀錄及薪資帳冊」之權限，第七十一、七十二條且規定勞工或投保
              單位未依法加入勞保或辦理勞保手續之行政處罰，勞工發生保險事故
              （同條例第二條參照），必須向保險人請領（同條例第十九條參照）
              ，經後者審核後始予給付（同條例五十五條參照），在在顯示勞工保
              險係具有強制性的保險制度，被保險人（勞工）與保險人（主管機關
              ）間之關係亦非平行對等而屬「權力服從」關係，故勞工保險條例應
              為公法，而依據該條例所核發之勞工保險給付亦為公法性質之給付，
              學理上稱此類具強制性之給付行政為「單純高權行政」。就此可參見
              行政法院（現已改制為最高行政法院）五十五年度判字第二二八號判
              例見解。
        ３、勞工保險關係並非公法契約關係
          ａ、確定勞工保險給付之公法性質後，仍應檢討勞工保險關係是否為公法
              契約（行政契約）關係，因為如屬公法契約關係，則關於勞工保險給
              付之爭議，自應循「一般給付之訴」之程序主張（行政訴訟法第八條
              第一項後段），而非循「課以義務之訴」程序（行政訴訟法第五條）
              。
          ｂ、按行政契約依當事人地位是否平等，可區分為「對等性行政契約」（
              即契約二造均為行政主體）及「從屬性行政契約」（即契約二造一方
              為私人，一方為行政主體），而縱為「從屬性行政契約」，人民亦有
              加入契約與否之自主決定權（公費醫學生服務義務協議可為代表）。
          ｃ、惟勞保制度係具強制性保險制度，為「權力服從」性質之公法關係，
              已如前述，被保險人並無選擇加入或不加入之餘地，而故與契約「締
              結自由」之本質相違。
          ｄ、又勞工保險給付之申領性質亦不同於公法契約給付之請求，蓋依公法
              契約請求契約給付內容時，債務人應給付之內容已於契約中確定，而
              無需行政機關另以意思表示（行政處分）予以確認或形成。如前所述
              ，勞保給付需經被保險人或受益人申請，並經被告機關審核後始予給
              付，是以被保險人並非依據給付內容已確定之「勞保契約」請求，而
              必須經被告機關認定事實、適用相關法令以決定個案之給付數額，亦
              即運用公權力確認被保險人與國家之間關於勞保給付之權利義務關係
              ，故被告機關就此所為之決定屬於行政處分，應屬無疑。
    四、綜上所述，勞保給付之核定屬於行政處分，則按原告聲明，其循課以義務訴
        訟主張被告原核定殘廢給付違法，並要求本院命被告機關重為特定內容之行
        政處分（參前述原告之聲明），依行政訴訟法第五條第二項，訴訟要件並無
        欠缺，本院應為實體審理。
  貳、事實認定有無違法
    一、就此原告方面主張：
        游正雄經專科醫師診斷鑑定為「塵肺症第三症度，肺功能檢查顯示：一秒量
        2.57l，一秒率77%，全肺量5.65l(108%)，運動時血氧飽和度由96%降為93 %
        ，故應能從事一般工作，日常生活可自理」，應屬胸腹部臟器第四十六項，
        第三級「胸腹部臟器機能遺存顯著障害，終身不能從事工作者」之殘廢給付
        。又診斷書上的文字和圖表中的曲線不同，係因為圖表是完全沒吃藥做出來
        之結果，而診斷書的數字是經過吃了三次藥，而做出來之結果。
    二、被告方面則謂：
      Ａ、依勞工保險條例第五十四條規定：「被保險人因職業傷害或罹患職業病，
          經治療終止後，如身體遺存障害適合殘廢給付標準表規定之項目，並經保
          險人自設或特約醫院診斷為永久殘廢者，依同表規定之殘廢等級及給付標
          準，增給百分之五十，一次請領殘廢補償費。」又依勞工保險殘廢給付標
          準表之胸腹部臟器障害系列附註二規定，胸腹部臟器障害等級之審定：胸
          腹部臟器機能遺存障害，須將症狀綜合衡量，永久喪失勞動能力與影響其
          日常生活活動或社會生活活動之狀況及需他人扶助之情形，比照精神、神
          經障害等級審定基本原則，綜合審定其等級。附註四規定「塵肺症」障害
          等級之審定：塵肺症障害亦應按照前述「胸腹部臟器障害」等級審定之原
          則，審定其等級。其中「胸腹部臟器機能遺存顯著障害，終身衹能從事輕
          便工作者」係屬第四十七障害項目第七殘廢等級，給付四四○日，「胸腹
          部臟器遺存障害者」係屬第五十二障害項目第十二殘廢等級，給付一○○
          日。附註六規定：「胸腹部臟器遺存障害者」係指胸腹部遺存機能障害，
          致工作上確有明顯之阻害而由醫學上可予證明者。另依勞工保險塵肺症審
          定準則規定：「一、塵肺症ｘ光照像分型基準：（依左表所列，區分為第
          一型至第四型）．．。二、塵肺症症度區分基準：（從事粉塵保險人，依
          其塵肺症檢定檢查之結果，依左表所列區分為第一症度至第四症度，依此
          區分，被審定為第二症度以上者，為勞工保險職業病）．．．三、勞工保
          險塵肺症之檢定，依左列各項檢查之施行審定之：（一）ｘ光攝影檢查。
          （二）粉塵作業經歷調查。（三）胸部臨床檢查。（四）結核精密檢查．
          ．．（五）心肺功能檢查．．．（六）其他檢查．．．」本件原告以游正
          雄離職退保後罹患塵肺症申請職業病殘廢給付（原處分卷附件一），並檢
          送財團法人恩主公醫院八十七年十二月二十一日、二十八日開具之塵肺症
          診斷書、殘廢診斷書及其胸部Ｘ光片（附件二）為證，被告據以核定游正
          雄符合首揭標準表第五十二項第十二等級，乃按該等級之給付標準加給百
          分之五十，即核發一五○日職業病殘廢給付，揆諸首揭規定並無不合。
      Ｂ、原告雖訴稱，診斷書上的文字和圖表中的曲線不同，係因為圖表是完全沒
          吃藥做出來之結果，而診斷書的數字是經過吃了三次藥，而做出來之結果
          云云，惟據被告及勞工保險監理委員會專業醫師審查均認，依游正雄之胸
          部Ｘ光片及肺功能檢測結果，判定其所患為第三症度塵肺症，符合第五十
          二項第十二等級（附件六及附件三）。又醫理上塵肺症在短期內並不致有
          急遽之變化，更不致於因是否有吃藥而影響到塵肺症檢查結果，復依前開
          法令規定，塵肺症障害等級之審定，應按照「胸腹部臟器障害」等級審定
          之原則而審定，並須依各種檢查方式檢定。而症度之區分基準，僅係塵肺
          症是否審定為職業病之基準，故規定被審定為第二症度以上者，始為勞工
          保險職業病，其殘廢給付之等級及標準，仍須依上開綜合審定原則並就肺
          功能損失程度之臨床症狀而審定之。故雖同為塵肺症患者，惟因塵肺症分
          布密度、塵肺症度及心肺功能檢查結果等均不同，給付等級自有差異。
      Ｃ、又按勞工保險職業病殘廢給付僅係針對該職業病所造成之身體障害為補償
          ，是被保險人如有因其他非該職業病導致之身體障害，於審核時自當予以
          排除，塵肺症之殘廢給付亦應依前開原則審查，查游正雄係離職退保後再
          請領殘廢給付，其請領時如依所送資料顯示有因年邁所致之身體機能自然
          退化或其他非塵肺症之病變導致之身體障害（如肺結核、肺氣腫、肺炎、
          慢性支氣管炎、肺肋膜積水等任何肺部感染所遺存之肺部病灶皆有可能影
          響肺功能），自應排除上開原因所致之障害，僅就塵肺症部分為給付。
      Ｄ、本件行政訴訟游正雄係九十年一月十六日具狀，距其再訴願決定之八十九
          年九月二十五日，幾近四個月之久，恐有逾期之慮，敬請駁回原告之訴。
    三、本院認為
      Ａ、本件游正雄於八十九年十一月二十四日提起行政訴訟，距收受再訴願決定
          書之日期同年九月二十四日，未逾二個月之不變期間，被告指摘其起訴逾
          期，容有誤會，合先明。
      Ｂ、被告認定事實並未違法：
        １、原告認游正雄症狀該當於殘廢給付標準表「胸腹部臟器障害」系列第四
            十六障害項目第三殘廢等級之理由，乃因其長期性咳嗽不止，無法從事
            任何工作。
        ２、惟依上開法令規定，塵肺症障害等級之審定，應按照「胸腹部臟器障害
            」等級審定之原則而審定，並須依各種檢查方式檢定（參照勞工保險塵
            肺症審定準則所載之檢查項目），申請人申請時提出之醫師診斷證明並
            非唯一之審定依據，是以被告仍應依上開綜合審定原則並就肺功能損失
            程度之臨床症狀而審定之。
        ３、又「殘廢給付標準表」就胸腹部臟器障害等級之審定，僅規定比照精神
            、神經障害等級審定基本原則，綜合審定，非謂給付等級、標準一律比
            照，而係就性質相容且「胸腹部臟器障害」項中無自行規定者始應予比
            照適用，故「胸腹部臟器障害」項目第五十二項已就「胸腹部臟器遺存
            障害」之情形定其給付等級，如個案符合此情形，自應予適用，而無須
            比照精神、神經障害項目之審定原則。
        ４、查依原告所提財團法人恩主公醫院醫師診斷證明書記載，其肺功能檢查
            顯示：一秒量2.57l，一秒率77%，全肺量5.65l(108%)，運動時血氧飽
            和度由96%降為93%，故應能從事一般工作，日常生活可自理，核屬「殘
            廢給付標準表」第五十二項第十二等級無誤，亦與被告及勞工保險監理
            委員會專業醫師之審查意見相同。原告起訴意旨僅就原醫師診斷證明「
            塵肺症第三症度」之記載反覆論陳，並未提出其他證據足以推翻被告醫
            師所為之判斷，以證明其病症確較第五十二障害項目第十二殘廢等級嚴
            重，依據舉證責任分配之法理（行政訴訟法第一百三十六條準用民事訴
            訟法第二百七十七條參照），無法舉證之不利益應由原告承擔。
丙、綜上所述，本件游正雄依法不得按殘廢給付標準表「胸腹部臟器障害」系列第四
    十六障害項目第三殘廢等級請領殘廢給付，原處分依殘廢給付標準表「胸腹部臟
    器障害」系列第五十二障害項目第十二殘廢等級，給付其一五０日（因職業病加
    計百分之五十），而駁回原告其餘請求，並無不合，審議及一再訴願決定遞予維
    持亦無違誤，原告訴請將之一併撤銷，並請求被告機關按第四十六條第三級加計
    職業病補償，核給一、二六０日之殘廢給付之審定處分，於法無據，應予駁回。
據上論結，本件原告之訴為無理由，爰依行政訴訟法第九十八條第三項前段第一百零
四條，民事訴訟法第八十五條第一項前段，判決如主文。
中      華      民      國     九十     年      七      月    二十三    日
                    臺 北 高 等 行 政 法 院  第 五 庭
                                    審 判 長 法    官  姜 素 娥
                                             法    官  帥 嘉 寶
                                             法    官  林 文 舟
右為正本係照原本作成。
如不服本判決，應於送達後二十日內，向本院提出上訴狀並表明上訴理由，如於本判
決宣示後送達前提起上訴者，應於判決送達後二十日內補提上訴理由書（須按他造人
數附繕本）。
中      華      民      國     九十     年      七      月    二十五    日
                                             書 記 官  蔡 幸 樺


司法院資訊處製作；財團法人民間司法改革基金會備份。
